臺灣花蓮地方法院刑事判決　　　　　　　 96年度訴字第197號
公　訴　人　臺灣花蓮地方法院檢察署檢察官
被　　　告　甲○○
選任辯護人　林武順律師
上列被告因強盜案件，經檢察官提起公訴（96年度偵緝字第42號
），本院判決如下：
    主  文
甲○○無罪。
    理  由
一、公訴意旨略以：被告甲○○夥同不詳姓名成年男子二人，共
    同基於意圖為自己不法所有之犯意聯絡，於民國95年9 月13
    日晚上11時30分許，在花蓮縣萬榮鄉西林村西邊山區約800
    公尺工寮處，竊取告訴人丙○○所有之雞隻一隻，其等得手
    後，旋為告訴人發覺。被告為防護贓物及脫免逮捕，竟共同
    與該不詳姓名成年男子二人聯手毆打告訴人，而當場施以強
    暴行為後逸去，因認被告涉犯刑法第330條第1項、第329 條
    之加重準強盜罪嫌云云。
二、按犯罪事實應依證據認定之，無證據不得認定犯罪事實；又
    不能證明被告犯罪者，應諭知無罪之判決，刑事訴訟法第15
    4條第2項、第301條第1項分別定有明文。次按告訴人之告訴
    ，係以使被告受刑事訴追為目的，是其陳述是否與事實相符
    ，仍應調查其他證據以資審認；又認定不利於被告之事實，
    須依積極證據，苟積極證據不足為不利於被告事實之認定時
    ，即應為有利於被告之認定，更不必有何有利之證據；又認
    定犯罪所憑之證據，雖不以直接之證據為限，間接證據亦包
    含在內，然而無論直接證據或間接證據，其為訴訟上之證明
    ，須於通常一般人均不致有所懷疑，而得確信其為真實之程
    度者，始得據為有罪之認定，倘其證明尚未達於此一程度，
    而有合理之懷疑存在時，事實審法院復已就其心證上理由予
    以闡述，敘明其無從為有罪之確信，因而為無罪之判決，尚
    不得任意指為違法；又刑事訴訟法第161條已於91年2 月8日
    修正公布，修正後同條第1 項規定：檢察官就被告犯罪事實
    ，應負舉證責任，並指出證明之方法。因此，檢察官對於起
    訴之犯罪事實，應負提出證據及說服之實質舉證責任。倘其
    所提出之證據，不足為被告有罪之積極證明，或其闡明之證
    明方法，無從說服法官以形成被告有罪之心證，基於無罪推
    定之原則，自應為被告無罪判決之諭知，最高法院52年臺上
    字第1300號、30年上字第816號、76年臺上字第4986號、92
    年臺上字第128號分別著有判例可資參照。
三、公訴人認被告甲○○涉犯上揭加重準強盜罪嫌，無非以證人
    即告訴人丙○○於警詢、偵查中之陳（證）述、刑案現場測
    繪圖一紙、現場照片八幀及法務部調查局96年3 月21日調科
    參字第09600115890 號測謊報告書一紙（下簡稱測謊報告書
    ，按此乃鑑定之證據方法）等項為其論據。訊據被告雖坦承
    因曾向告訴人買菜而認識告訴人乙情，惟堅決否認有上開犯
    行，辯稱：其無竊取告訴人雞隻，亦未毆打告訴人等語，經
    查：
  (一)有關證據能力部分：
  1.證人丙○○於警詢、偵查中之陳（證）述：
    按被告以外之人於審判外之言詞或書面陳述，除法律有規定
    者外，不得作為證據；又被告以外之人於偵查中向檢察官所
    為之陳述，除顯有不可信之情況者外，得為證據；又被告以
    外之人於檢察事務官、司法警察官或司法警察調查中所為之
    陳述，與審判中不符時，其先前之陳述具有較可信之特別情
    況，且為證明犯罪事實存否所必要者，得為證據，刑事訴訟
    法第159條第1項、第159條之1第2項、第159條之2 分別定有
    明文。又上揭第159條之2所謂「前後陳述不符」之要件，應
    就前後階段之陳述進行整體判斷，以決定其間是否具有實質
    性差異，惟無須針對全部陳述作比較，陳述之一部分有不符
    ，亦屬之。而所謂「較可信之特別情況」之情形，亦應就前
    後陳述時之各種外部情況進行比較，以資決定何者外部情況
    具有可信性。若陳述係在特別可信之情況下所為，則虛偽陳
    述之危險性即不高，雖係審判外陳述，或未經被告反對詰問
    ，仍得承認其有證據能力。而所稱「外部情況」之認定，例
    如：時間之間隔（按即陳述人先前陳述是在記憶猶新的情況
    下直接作成，一般與事實較相近，事後即可能因記憶減弱或
    變化，致有不清晰或陳述不符之現象發生）、有意識的迴避
    （按即由於先前陳述時被告未在場，是陳述人直接面對詢問
    警員所為陳述較為坦然；事後可能因陳述人對被告有所顧忌
    或同情，因而在被告面前較不願陳述不利被告之事實）、受
    外力干擾（按即陳述人單獨面對檢察事務官、司法警察官或
    司法警察所為之陳述，程度上較少會受到強暴、脅迫、詐欺
    、利誘或收買等外力之影響，其陳述較趨於真實。若被告在
    庭或有其他成員參與旁聽時，陳述人可能會本能的作出迴避
    對被告不利之證述，或因不想生事乃虛構事實而為陳述）、
    事後串謀（按即目擊證人對警察描述所目睹情形，因較無時
    間或動機去編造事實，客觀上亦較難認與被告間有勾串情事
    ，其陳述具有較可信性。但事後因特殊關係，雙方可能因串
    謀而統一口徑；或事後情況變化，兩者從原先敵對關係變成
    現在友好關係等情形，其陳述即易偏離事實而較不可信）、
    警詢或檢察事務官偵查時，有無辯護人、代理人或親友在場
    （按即如有上開親誼之人在場，自可期待證人為自由從容之
    陳述，其證言之可信度自較高）、警詢或檢察事務官所作之
    偵查筆錄記載是否完整（按即如上開筆錄對於犯罪之構成要
    件、犯罪態樣、加重減輕事由或起訴合法要件等事實或情況
    ，均翔實記載完整，自可推定證人之陳述，與事實較為相近
    ，而可信為真實）。法院應斟酌上列因素綜合判斷，並細究
    陳述人之問答態度、表情與舉動之變化，此一要件係屬訴訟
    法事實之證明，以自由證明為已足。惟此僅係確定上開陳述
    有無證據能力而已，至該證據具有證據能力後，其證據力之
    強弱問題，仍待法院綜合全辯論意旨及調查證據所得，依法
    認定之。查本案證人丙○○於偵查中之證述，業經依法具結
    ，且被告及辯護人亦未指明其陳述有何顯不可信之情形，揆
    諸上揭第159條之1第2 項之規定，本院認證人丙○○偵訊中
    之陳述具證據能力。另證人丙○○於警詢中及本院審理時之
    證述，有前後部分陳述不符之情形，本院審酌證人丙○○於
    警詢證述時，距案發日僅十數日，較諸其於本院審理時，已
    離案發日十一月餘，衡情其於警詢陳述時，自然記憶較為深
    刻，又本件警詢筆錄，乃由員警王詠竣、黃小明分別詢問及
    製作，符合刑事訴訟法第43條之1 警詢筆錄製作之規定，且
    筆錄內容對於犯罪構成要件、犯罪態樣、加重事由等事實，
    均已為翔實完整之記載，揆諸上開說明，應認證人丙○○於
    警詢中所為之陳述，客觀上應具有較可信之特別情況，且亦
    為證明犯罪事實存否所必要，是依上揭規定，證人丙○○警
    詢中之證言自有證據能力。辯護人徒指證人丙○○之證（指
    ）述為被告以外之人於審判外之陳述，無證據能力，容有所
    誤，並不足取。
  2.測謊報告書：
    按測謊鑑定，係依一般人若下意識刻意隱瞞事實真相時，會
    產生微妙之心理變化，例如：憂慮、緊張、恐懼、不安等現
    象，而因身體內部之心理變化，身體外部之生理狀況亦隨之
    變化，例如：呼吸急促、血液循環加速、心跳加快、聲音降
    低、大量流汗等異常現象，惟表現在外之生理變化，往往不
    易由肉眼觀察，乃由測謊員對受測者提問與待證事實相關之
    問題，藉由科學儀器（測謊機）紀錄受測者對各個質問所產
    生細微之生理變化，加以分析受測者是否下意識刻意隱瞞事
    實真相，並判定其供述是否真實；測謊機本身並不能直接對
    受測者之供述產生正確與否之訊號，而係測謊員依其專業之
    學識及經驗，就測謊紀錄，予以客觀之分析解讀。測謊鑑定
    究竟有無證據能力，刑事訴訟法並無明文規定，惟實務上，
    送鑑單位依刑事訴訟法第208條第1項規定，囑託法務部調查
    局或內政部警政署刑事警察局為測謊檢查，受囑託機關就檢
    查結果，以該機關名義函覆原囑託之送鑑單位，該測謊檢查
    結果之書面報告，即係受囑託機關之鑑定報告，該機關之鑑
    定報告，形式上若符合測謊基本程式要件，包括：經受測
    人同意配合，並已告知得拒絕受測，以減輕受測者不必要之
    壓力。測謊員須經良好之專業訓練與相當之經驗。測謊
    儀器品質良好且運作正常。受測人身心及意識狀態正常。
    測謊環境良好，無不當之外力干擾等要件，即賦予證據能
    力，非謂機關之鑑定報告書當然有證據能力；具上述形式之
    證據能力者，始予以實質之價值判斷，必符合待證事實需求
    者，始有證明力；刑事訴訟法就證據之證明力，採自由心證
    主義，由法院本於確信自由判斷，惟法院之自由判斷，亦非
    漫無限制，仍不得違背經驗法則及論理法則；測謊檢查之受
    測者可能因人格特性或對於測謊質問之問題無法真正瞭解，
    致出現不應有之情緒波動反應，此時若過於相信測謊結果，
    反而有害於正確之事實認定；惟一般而言，受測者否認犯罪
    之供述呈現不實之情緒波動反應，不得採為有罪判決之唯一
    證據，若受測者否認犯罪之供述並無不實之情緒波動反應，
    又無其他積極證據證明其被訴之犯罪事實，自得採為有利於
    受測者之認定（最高法院92年度臺上字第2282號判決參照）
    。查法務部調查局對本件所為之測謊鑑定，除已將鑑定結果
    詳載於測謊報告書，並另提供測謊過程參考資料一份以資檢
    視鑑定經過，觀諸該測謊過程參考資料，可知法務部調查局
    為本件測謊鑑定時，業經被告同意後始施測，且被告施測時
    身心及意識狀態皆屬正常，而施測者李復國曾於美國馬里蘭
    州刑事司法學院研習測謊，為美國測謊協會會員及我國鑑識
    科學學會會員，自屬具有良好專業訓練與相當經驗之鑑定人
    ，又本件使用之測謊儀器係美國製造Lafayette Instrument
    Co.製造，型號LX─4000 電腦測謊儀，測前均檢查紀錄功能
    ，無故障因素方進行測試，是本件測試儀品質良好且運作正
    常，再者，本件測謊環境具影音監視功能、有空調、隔音，
    無不當之外力干擾，揆諸上開說明，本件測謊報告書形式上
    已符合測謊基本程式要件，應認有證據能力，辯護人辯護稱
    本件測謊報告書無證據能力云云，並無理由。
  (二)證人丙○○固指訴於上揭時地，伊所養雞隻一隻遭被告夥同
    他人所竊，然證人丙○○先於警詢時證稱：看見被告夥同其
    餘伊不認識之二人，由被告侵入伊雞寮下手竊取一隻雞，伊
    在距雞寮8 公尺遠之工寮門口外等渠三人上來後，伊就抓住
    被告的手，要求被告還雞，卻遭另外二人徒手以拳頭毆打伊
    臉部，被告並恐嚇伊不得報警，伊因害怕且一人居住山上，
    故未就醫等語；另於偵查中則證稱：偷伊雞有三人，其中一
    人是被告，其餘二人伊不認識，伊發現渠三人偷雞，便吹哨
    子，但哨子被渠三人打掉，且伊背部遭渠三人持石頭打傷，
    伊遭歐隔天中午有去鳳林榮民醫院就診，但未開立診斷書，
    惟旋改稱是報案之後才去看醫生等語；嗣於本院審理時結稱
    ：「（問：95年9 月13日晚上11點半左右，在你工寮發生何
    事？）... 我就拿手電筒往工寮上方照，看到被告一人從路
    邊往我雞寮方向走，並捉了一隻雞放在袋子裡面... 」、「
    （問：【提示警卷第3 頁證人詢問筆錄並告以要旨】為何警
    詢稱有三人，其中一人是甲○○？）我講錯了。後稱在派出
    所所述實在」、「（問：當天是否看到三人去偷你工寮雞隻
    ？）是的」、「（問：今天為何稱僅一人偷？是否害怕？）
    我害怕」、「（問：最近是否有人傳話叫你不要亂講話？）
    沒有」、「（問：那你怕什麼？）就是怕」、「（問：有無
    抓住被告的手不讓他走？）沒有」、「（問：有無因此遭其
    他二人阻止毆打？）沒有」、「（問：【提示警卷第4 頁並
    告以要旨】何以在警詢稱有被二人毆打？）他們二人打我我
    無法還手，被告沒有動手打我」、「（問：另外二人動手打
    你時，被告有無恐嚇你不得報警，否則會回來打你？）被告
    沒有講」、「（問：【提示警卷第4 頁並告以要旨】何以警
    詢稱甲○○有恐嚇你不得報警，如果報警會回來打你？）《
    證人沈默不語》」、「（問：甲○○有無恐嚇你不得報警？
    ）沒有」、「（問：有無去醫院就診？）我到西林村衛生室
    看診，時間在案發後第二天」、「（問：有無去鳳林榮民醫
    院就診？）我到衛生室擦藥就好了」、「（問：何人出手打
    你？）最先是被告打我，後來另外二人也出手打我，他們都
    用手打我，沒有用石頭」、「（問：工寮、雞寮有無路燈？
    ）都沒有燈，是暗的」、「（問：視力如何？）視力不好」
    、「（問：案發當時你手電筒照明亮度為何？）手電筒要裝
    二顆3 號電池【證人舉起小指頭代表電池大小】」等語，綜
    觀證人丙○○上開證述可知，其就行竊（強）歹徒人數？究
    遭何人毆打？以何器物毆打？毆打部位為何？被告有無對其
    施以恐嚇？事後有無看醫就診等攸關案情之重要情節，證述
    前後反覆且矛盾，公訴人論告時雖稱證人丙○○係因時間經
    過致記憶模糊，故而證述有前後不一情形，然證人丙○○未
    曾表示係因記憶因素以致其在本院審理與警詢、偵查中所述
    相歧，是公訴人上開推論顯屬臆測，又證人丙○○固表示因
    「害怕」以致證詞反覆，然其對於導致「害怕」之原因，亦
    未能提出任何合理之說明，是其證詞之可信性已令人質疑。
    再參以案發時地為夜半11時許之山區，現場無任何照明設施
    ，證人丙○○視力欠佳，其僅憑小型手電筒之微弱燈光，是
    否即能明確指認被告，亦屬可疑？從而，告訴人之上開證（
    指）述顯有瑕疵，容有誤認之可能，尚難遽以採信。
  (三)又刑案現場測繪圖一紙、現場照片八幀僅能證明告訴人雞寮
    （即雞隻遭竊處所）及工寮之相對位置，與工寮、雞寮四周
    均無照明之現場狀況而已，均無法因此遽以推論被告乃行竊
    告訴人雞隻並毆打告訴人之人。
  (四)至被告經檢察官囑託法務部調查局為測謊鑑定，而鑑定結果
    雖認被告案發時未至丙○○之雞場偷雞、其未與他人毆打丙
    ○○等問題之回答，經測試結果，呈情緒波動反應，研判有
    說謊乙情，有上揭測謊報告書在卷可參，惟本案其他不利於
    被告之證據均不足以認定被告確有行竊告訴人雞隻及毆打告
    訴人之犯行，則依上揭對測謊鑑定證明力之說明，上開測謊
    結果雖呈現不實之情緒波動反應，然並無其他證據以資補強
    ，自不得僅以該測謊結果作為認定被告犯罪之唯一證據。
四、綜上所述，公訴人所為舉證，尚無法使本院確信被告有加重
    準強盜之犯行，此外，復查無其他積極證據足資認定被告涉
    有公訴人所指之犯行，揆諸前揭說明，自應為被告無罪之諭
    知。
據上論斷，應依刑事訴訟法第301條第1項，判決如主文。
本案經檢察官乙○○到庭執行職務
中　　華　　民　　國　　96　　年　　9 　　月　　3 　　日
        　　　  　　  臺灣花蓮地方法院刑事第一庭
                            審判長法  官  張健河
                                  法  官  李世華
                                  法  官　吳韻馨
上列正本證明與原本無異。
如對本判決不服，應於送達後10日內，向本院提出上訴狀（上訴
狀應記載具體上訴理由並應抄附繕本）告訴人或被害人如對於本
判決不服者，應具備理由請求檢察官上訴，其上訴期間之計算係
以檢察官收受判決正本之日期為準。
                                  書記官
中　　華　　民　　國　　96　　年　　9 　　月　　4 　　日
